臺灣高等法院民事判決　　　　　　　　 95年度上易字第783號
上　訴　人　　甲○○
　　　　　　　乙○○
共　　　同
訴訟代理人　　吳義雄律師
被　上訴人　　丙○○
　　　　　　　　　　　　號
上列當事人間因損害賠償事件，上訴人對於中華民國95年7月20
日台灣桃園地方法院93年度訴字第38號第一審判決提起上訴，本
院於96年1月9日言詞辯論終結，判決如下：
  主  文
上訴駁回。
第二審訴訟費用由上訴人連帶負擔。
  事實及理由
甲、程序方面：
    被上訴人經合法通知，未於言詞辯論期日到場，核無民事訴
    訟法第386條各款所列情形，爰依上訴人甲○○、乙○○之
    聲請，由其對被上訴人一造辯論而為判決。
乙、實體方面：
一、被上訴人起訴主張：甲○○、乙○○為父子，同住於桃園縣
    龜山鄉○○○街65巷20號，與住於同巷19號之被上訴人為鄰
    居。惟甲○○、乙○○於民國（下同）90年7月18日23時50
    分許，在前揭處所因發生爭執，使被上訴人在睡夢中被吵醒
    ，乃自住家2樓要求兩人降低音量，惟甲○○、乙○○竟口
    出三字經辱罵被上訴人，被上訴人因而下樓與二人理論，詎
    甲○○即基於殺害被上訴人之犯意，乙○○則基於傷害被上
    訴人之犯意，由甲○○持其所有空氣長槍裝填以小型二氧化
    碳鋼瓶氣體為發射動力之小鋼珠，朝被上訴人胸口發射小鋼
    珠7顆，其中2顆分別射中被上訴人之左上臂及前胸，並由甲
    ○○以上開空氣長槍槍身，乙○○則持甲○○所有之十字弓
    共同毆打被上訴人，雖經被上訴人持木棍還擊，惟仍受有頭
    皮併左眉撕裂傷、顏面擦挫傷、左上臂併前胸壁槍擊傷等傷
    害，經送醫急救，始幸免死亡。甲○○、乙○○所為係共同
    故意侵害被上訴人之生命權及身體權，並與被上訴人所受前
    揭傷害有相當因果關係。爰提起本件訴訟，依民法第184條
    第1項前段、第185條第1項侵權行為損害賠償請求權之法律
    關係，請求甲○○、乙○○連帶賠償被上訴人所受之醫療費
    用新台幣（下同）36,962元、工作損失117,000元、減少勞
    動能力損害3,861,965元、精神慰撫金2,000,000元等項損害
    ，合計共6,015,927元及自本件刑事附帶民事訴訟起訴狀繕
    本送達甲○○、乙○○之翌日起至清償日止，按年利率5%計
    算之利息等情。原審判命甲○○、乙○○應連帶給付被上訴
    人260,295元，及自92年4月5日起至清償日止，按年利率5%
    計算之利息，並依被上訴人之聲請准為假執行之宣告，而駁
    回被上訴人其餘之請求。被上訴人就其敗訴部分，未據聲明
    不服，此部分已告確定；甲○○、乙○○則對其敗訴部分聲
    明不服，提起上訴，雖被上訴人經合法通知，未於言詞辯論
    期日到場，惟曾於本院答辯聲明：(一)上訴駁回。(二)訴訟費用
    由上訴人負擔。
二、甲○○、乙○○則以：兩造曾於前揭時地，因上開原因發生
    本件爭執及混戰，惟本件係因被上訴人先持木棍毆打甲○○
    、乙○○，並砸破甲○○、乙○○住處鋁門玻璃，甲○○、
    乙○○不敵，始基於正當防衛反擊，並持前開玩具長槍射擊
    被上訴人，致被上訴人左上臂及前胸受傷，且甲○○並無殺
    害被上訴人之故意，被上訴人左上手臂亦僅受皮肉外傷，並
    無遭鋼珠貫穿之傷痕，是甲○○、乙○○自不應對被上訴人
    構成侵權行為。另被上訴人所提健宏中醫診所之診斷證明所
    載內容不實，所指聖保祿醫院之美容費用並無支出必要，且
    被上訴人所受傷勢輕微，1週即得痊癒，不致造成其工作損
    失，其勞動能力亦不致減損，被上訴人請求上訴人連帶賠償
    其精神上損害2,000,000元，亦屬過高。又甲○○、乙○○
    因本件事故所受傷害較被上訴人更重，甲○○、乙○○自得
    以自身所受損害與被上訴人本件請求賠償之損害為抵銷主張
    ，經抵銷後，被上訴人反須賠償甲○○、乙○○所受損害。
    是被上訴人提起本件訴訟，請求甲○○、乙○○連帶賠償其
    所受前揭各項損害6,015,927元及遲延利息，並無依據等語
    ，資為抗辯，並上訴聲明：(一)原判決關於甲○○、乙○○敗
    訴部分廢棄。(二)上列廢棄部分，被上訴人在第一審之訴及假
    執行之聲請全部駁回。(三)第一、二審訴訟費用由被上訴人負
    擔。
三、兩造不爭之事實：
    (一)兩造於前揭時地，因上開原因發生爭執，被上訴人曾持木
      棍毆打甲○○、乙○○，甲○○則持其所有空氣長槍裝填
      以小型二氧化碳鋼瓶氣體為發射動力之小鋼珠，朝被上訴
      人胸口發射小鋼珠，其中1顆射中被上訴人前胸，另1顆射
      中被上訴人左上臂，甲○○並持上開空氣長槍槍身，與乙
      ○○持十字弓共同毆打被上訴人，致被上訴人受有頭皮併
      左眉撕裂傷、顏面擦挫傷、左上臂併前胸壁槍擊傷等傷害
      。
    (二)被上訴人受到前揭傷害後，至敏盛醫院、健宏中醫診所、
      聖保祿醫院、桃園榮民醫院就醫治療，共計支出醫療費用
      36,962元，及被上訴人於本件侵權行為發生時係任職力昶
      精密公司擔任鋼鐵模具工程師，在本件侵權行為發生後，
      於91年3月8日改至豐鈺興業公司擔任放電加工技術員。
四、兩造爭執要旨：(一)上訴人應否負共同侵權行為之責任？(二)被
    上訴人之各項請求是否有理由？其金額應為若干？(三)上訴人
    主張抵銷有無理由？茲分述之：
    (一)上訴人應負共同侵權行為之責任：
      本件上訴人主張前揭行為係屬正當防衛，並非侵權行為，
      上訴人不應負連帶損害賠償責任云云，惟按正當防衛必須
      對於現在不法之侵害始得為之，侵害業已過去，即無正當
      防衛可言。至彼此互毆，又必以一方初無傷人之行為，因
      排除對方不法之侵害而加以還擊，始得以正當防衛論。故
      侵害已過去後之報復行為，與無從分別何方為不法侵害之
      互毆行為，均不得主張防衛權；又衡之一般社會經驗法則
      ，互毆係屬多數動作構成單純一罪而互為攻擊之傷害行為
      ，縱令一方先行出手，而還擊一方在客觀上苟非單純僅對
      於現在不法之侵害為必要排除之反擊行為，因其本即有傷
      害之犯意存在，則對其互為攻擊之還手反擊行為，自無主
      張防衛權之餘地（最高法院30年上字第1040號判例、84年
      度台非字第208號裁判意旨參照）。經查：
      1.本件上訴人為父子關係，同住在桃園縣龜山鄉○○○街
        65巷20號內，與住於同巷之被上訴人為鄰居，兩造並因
        前揭原因發生口角爭執及混戰，互相毆打，致被上訴人
        有前開傷害等情，既為兩造所不爭執，並有原法院91年
        度訴字第456號及本院92年度上訴字第3080號刑事判決
        各1件在卷可稽（見原審卷(二)第96-108頁）。足認本件
        係被上訴人初因上訴人在家聲響過大而加以吆喝，嗣則
        因與上訴人言語對罵後，雙方心生忿激而在樓下正面衝
        突互毆，並持前揭木棍、空氣長槍、十字弓互相攻擊或
        射擊對方；衡以兩造所使用前揭凶器及其等所受傷害，
        顯均非排除他人傷害之必要反擊所需，上訴人復未舉證
        證明本件係由被上訴人先行動手，以上開木棍對其等為
        前揭傷害行為，亦未證明其等初無傷害或殺害被上訴人
        之行為，僅係因排除被上訴人前揭傷害行為之侵害而加
        以還擊，及其等前揭傷害或殺害行為係為排除被上訴人
        傷害行為之必要反擊行為，則揆諸前揭說明，自難認為
        上訴人本件所為係基於防衛自己權利所為之正當防衛行
        為，上訴人辯稱其等所為符合正當防衛之要件，自無可
        採。
      2.次按殺人未遂與傷害之區別，應以加害人有無殺意為斷
        ；至其殺意之有無，雖不以兇器之種類及傷痕之多少等
        ，為絕對之認定標準，但加害人下手之部位、用力之程
        度，仍非不可藉為判斷有無殺意之心證依據。經查，本
        件上訴人甲○○用以射擊被上訴人之前揭空氣長槍，經
        裝填前揭小鋼珠後，具有殺傷力，此有原法院前揭91年
        度訴字第456號及本院92年度上訴字第3080號刑事判決
        在卷可參，上訴人乙○○就上開刑事判決所認定之事，
        亦於原審95年5月19日準備程序期日當庭表示無意見（
        參原法院第2卷第90頁），且上訴人甲○○就其持上開
        空氣長槍朝被上訴人胸口附擊數發小鋼珠，其中2顆分
        別射中被上訴人胸口及左上臂，各深入被上訴人胸口皮
        下1公分及左上臂皮下1.5公分等情，復未為爭執（僅爭
        執上開小鋼珠並未射穿原告左上臂，及被上訴人左上臂
        並無遭上開小鋼珠射穿之前後入出口孔狀傷痕），並有
        敏盛醫院93年6月23日93年敏醫字第0931839號函附被上
        訴人病歷影本在卷（參原法院第1卷第108頁至第114頁
        反面）可稽，堪信屬實。而以上開具有殺傷力之空氣長
        槍射擊被上訴人胸口，足以致被上訴人死亡，顯為一般
        人所是認，上訴人甲○○既持該具有殺傷力之空氣長槍
        連續對被上訴人胸口射擊多次，足認其有殺害被上訴人
        之故意，是其辯稱無殺害被上訴人之故意，自無可採。
        被上訴人主張上訴人乙○○係故意傷害被上訴人而侵害
        被上訴人之身體權，上訴人甲○○係故意殺害被上訴人
        未遂而侵害被上訴人之生命權，其等係共同對被上訴人
        為本件侵權行為，致被上訴人受有前揭傷害，自屬有據
        。
   (二)被上訴人得依法請求，其各項請求審酌如下：
     按因故意或過失，不法侵害他人之權利者，負損害賠償責
     任；數人共同不法侵害他人之權利者，連帶負損害賠償責
     任；不法侵害他人之身體或健康者，對於被害人因此喪失
     或減少勞動能力，或增加生活上之需要時，應負損害賠償
     責任；不法侵害他人之身體、健康、名譽、自由、信用、
     隱私、貞操，或不法侵害其他人格法益而情節重大者，被
     害人雖非財產上之損害，亦得請求賠償相當之金額；負損
     害賠償責任者，除法律另有規定或契約另有訂定外，應回
     復他方損害發生前之原狀，民法第184條第1項前段、第185
     條第1項前段、第193條第1項、第195條第1項前段、第213
     條第1項分別定有明文。又按連帶債務之債權人，得對於債
     務人中之1人或數人或其全體，同時或先後請求全部或一部
     之給付，同法第273條第1項亦有明文。本件上訴人甲○○
     、乙○○雖分別以侵害被上訴人生命權、身體權之故意加
     害被上訴人，惟客觀上仍屬共同對被上訴人為本件侵權行
     為，並致被上訴人受有前揭損害，其間有相當因果關係，
     是依上引法文規定，被上訴人自得請求上訴人連帶負本件
     侵權行為損害賠償責任。爰就被上訴人主張其因上訴人本
     件共同侵權行為所受損害，分別判斷如下：
     1.醫療費用：經查被上訴人因本件侵權行為所受前揭傷害
       ，曾先後至敏盛醫院、健宏中醫診所、聖保祿醫院、桃
       園榮民醫院就診，共支出醫療費用36,962元，業據被上
       訴人提出健宏中醫診所病歷表、桃園榮民醫院診斷證明
       書、臉部受傷及修補後照片各1件、健宏中醫診所、敏盛
       醫院、聖保祿醫院診斷證明書各2件、敏盛醫院、健宏中
       醫診所、聖保祿醫院、桃園榮民醫院醫療費用單據共74
       張為證（參原法院附民卷第6頁至第39頁、該院第1卷第
       84  頁至第95頁、第182頁、第2卷第6頁、第53頁至第54
       頁、第125頁至第132頁，其中健宏中醫診所之診斷證明
       書將被上訴人受傷日期誤載為90年7月14日），並有敏盛
       醫院、聖保祿醫院、桃園榮民醫院分別函覆被上訴人在
       各該醫院就診之病歷資料可稽（參同院第1卷第96頁至第
       129 頁、第138頁），上訴人對上開74張醫療費用單據之
       形式真正，亦於原審95年3月3日準備程序期日當庭表示
       無意見（參原法院第2卷第83頁），堪認被上訴人主張其
       因本件侵權行為，曾支出上開36,962元醫療費用屬實。
       且依卷附被上訴人上開臉部受傷及修補後照片、聖保祿
       醫院93年6月24日桃聖業字第0930000107號函說明欄第2
       項所載，被上訴人確因本件侵權行為受有左眉撕裂傷之
       傷害，於90年9月21日至該院美容整形科初診，主訴（即
       病患對醫師之病情陳述）為左側眉毛疤痕導致不整齊，
       於同年月25日接受整形手術，之後陸續追蹤至91年4月30
       日等語（參同院第1卷第138頁），足認被上訴人主張其
       因本件侵權行為受有左眉撕裂傷，需進行上開美容手術
       ，核屬有據。上訴人抗辯被上訴人於90年7月19日到敏盛
       醫院急診，接受傷口創傷異物取出與縫合手術後，同年
       月20 日、23日、25日、28日均無門診複診，基此事實，
       若有復健必要，被上訴人必會在前述門診時求診。更何
       況健宏中醫診所的診斷證明書，記載(1)門診自8/29至
       11/17共30次。(2)主訴90年7月19日被射穿手臂，西醫治
       療後，手臂無力，胸悶，到本診所續作復健治療等字句
       。顯示被上訴人在敏盛醫院診治後一個月，才到健宏中
       醫診所復健治療，被上訴人應就「復健治療」及「為醫
       療所必要」負舉證責任云云，經查依一般經驗法則，傷
       口初癒不宜立即作激烈運動，需待傷勢穩定休養至一定
       期間，為求回復手臂肌力及胸部隔膜挫傷康復後，使其
       恢復元氣，至於有無必要復健，應由專業醫師為判斷，
       本件被上訴人於傷口痊癒後，經健宏中醫診所評估認有
       復健必要，而為復健之治療，上訴人對健宏中醫診所之
       診斷證明書，形式真正既不爭執，已如前述，則其抗辯
       無復健之必要，應由其負舉證之責任，其既未舉證以實
       其說，其抗辯委不足採。則被上訴人主張上訴人應賠償
       此部分所受之損害，自屬有據。
     2.工作損失：經查，被上訴人因受前揭傷害，於90年7月19
       日凌晨0時38分至敏盛醫院急診就，因其前胸部與左臂遭
       受異物穿剌傷並殘存皮下異物，於當日安排縫合及皮下
       異物取出手術後，即於當日出院，並於同年7月20日、7
       月23日、7月28日至該院門診追蹤治療，於同年7月28日
       門診傷口拆線，根據其傷口判斷，所需休養期間約2週（
       即14日），傷口即得痊癒等情，此有敏盛醫院93年6月23
       日敏醫字第0931839號函、93年8月11日敏醫字第0932816
       號函及各該函所附原告主治醫師之簽註意見在卷（參原
       法院第1卷第103頁至第105頁、第153頁至第155頁）可稽
       ，核與被上訴人所受前揭傷害相當，自屬可採。足認被
       上訴人原任職力昶精密公司擔任鋼鐵模具工程師職務之
       每月薪資5萬元計算，被上訴人因上開休養期間損失之工
       作收入為23,333元（計算式：50,000÷30×14＝23,333
       ，元以下捨5入），上訴人抗辯被上訴人在力昶精密公司
       任職，其休養14天，有無被公司扣減14天薪資，應由被
       上訴人負舉證責任云云，經查被上訴人於原審已提出力
       昶精密公司於91年2月25日發給的「因傷請假證明」，表
       明其向公司提出停薪留職自90年7月19日至90年10月1日
       （見原審附民卷第41頁），本院審理中亦曾發函力昶精
       密公司，查明被上訴人因本件受傷，扣薪情形，亦經該
       公司檢送被上訴人申請停薪留職之申請單附卷可考（見
       本院卷第27頁），足認被上訴人確有因本件事故而請求
       公司留職停薪，於留職停薪期間未領薪水符合經驗法則
       ，堪以認定，則被上訴人請求14日之工作損失，並無不
       當，上訴人之抗辯既未提出反證證明，尚不足採。
     3.精神慰撫金：本院審酌本件侵權行為發生之前揭原因及
       其經過情形，上訴人2人共同侵害被上訴人之動機、目的
       、手段，因而造成被上訴人所受前揭損害、上訴人於本
       件侵權行為後之態度、被上訴人係國中畢業、現名下僅
       有存款數十萬元及小客車1部而無不動產；上訴人甲○○
       係國小畢業、擔任臨時工，每月薪資收入不固定，約為1
       萬餘元，名下無不動產，上訴人乙○○則為國中畢業，
       原從事汽車板金工作，於本件事故發生後改做零工，名
       下亦無不動產，每月收入約1萬餘元。經衡量兩造之財產
       收入及身分、地位（參原法院第1卷第67頁至第75頁所附
       兩造稅務電子閘門財產所得調件明細表、第180頁所附被
       上訴人任職於力昶精密公司、豐鈺興業公司之各類所得
       扣繳暨免扣繳憑單），考量被上訴人因本件侵權行為所
       受傷害可能導致之身體及精神痛苦程度等一切程度情狀
       ，認被上訴人此部分請求精神慰撫金，應以20萬元為適
       當。
     4.合計上開金額，被上訴人因上訴人本件共同侵權行為所
       受之損害金額合計為260,295元（計算式：36,962+23,
       333+200,000=260,295）。
    (三)上訴人不得主張抵銷：
      按「因故意侵權行為而負擔之債，其債務人不得主張抵銷
      。」民法第339條定有明文。本件兩造既因前開原因於前
      揭時地互毆，已如前述。則上訴人縱因被上訴人前開傷害
      致受有損害，或其所有前揭鐵門、白鐵水缸、鐵窗遭被上
      訴人破壞而不堪使用，依上開法文規定，亦不得以上訴人
      應對被上訴人負擔之本件連帶賠償債務，與上訴人得對被
      上訴人請求賠償損害之前開債權為抵銷，是上訴人於本件
      為前揭抵銷抗辯，與法不合，所辯經其主張抵銷後，即無
      須賠償被上訴人本件損害之說，自無可採。
五、綜上所述，本件被上訴人依侵權行為之法則求為判命上訴人
    連帶給付260,295元本息，洵屬正當，應予准許，原審判決
    被上訴人此部分勝訴，核無不合，上訴意旨，仍執陳詞，斤
    斤指摘原判決此部分不當，聲明廢棄改判，為無理由，應予
    駁回上訴。
六、據上論結，本件上訴為無理由，依民事訴訟法第449條第1項
    、第463條、第385條第1項前段、第85條第2項，判決如主文
    。
中　　華　　民　　國　　96　　年　　1 　　月　　23　　日
                  民事第四庭
                      審判長法  官  張劍男
                            法  官  彭昭芬
                            法  官  郭松濤
正本係照原本作成。
不得上訴。
中　　華　　民　　國　　96　　年　　1　　月　　24　　日
                            書記官  方素珍
